臺灣高等法院臺南分院民事判決　九十三年度重上字第六一號　　Ｋ
　　　上　訴　人　中央存款保險股份有限公司
　　　法定代理人　乙　○　○
　　　訴訟代理人　曾　仁　勇　律師
　　　被　上訴人　甲　○　○
　　　訴訟代理人　鄭　慶　海　律師
　　　　　　　　　邱　玲　子　律師
右當事人間請求侵權行為損害賠償事件，上訴人對於中華民國九十三年九月十五日臺
灣臺南地方法院所為九十二年度重訴字第四二四號第一審判決，提起上訴，本院於九
十四年一月二十五日言詞辯論終結，判決如下：
    主    文
上訴駁回。
第二審訴訟費用由上訴人負擔。
    事    實
甲、上訴人方面：
一、聲明：求為判決：
（一）原判決廢棄。
（二）被上訴人應給付上訴人新臺幣二千八百五十萬五千五百三十元及自起訴狀繕本
      送達之翌日起至清償日止，按年息百分之五計算之利息。
（三）第一、二審訴訟費用由被上訴人負擔。
二、陳述：除與原判決記載相同者外，補稱：
（一）原審判決遽認上訴人依行政院金融重建基金設置及管理條例（以下簡稱重建基
　　　金條例）第十六條第四項所得代位請求者，僅限於違反同條第一項所生之故意
　　　侵權行為（或刑法背信罪）所生之損害賠償請求權，不包括過失侵權行為及債
　　　務不履行之損害賠償請求等語，顯有違誤：
　　(一)按「參加存款保險機構之負責人或職員，意圖為自己或第三人不法之利益，或
　　　損害參加存款保險機構、中央存款保險公司或本基金之利益，而為違背其職務
　　　之行為，致生損害於參加存款保險機構、中央存款保險公司或本基金之財產或
　　　其他利益者，處三年以上十年以下有期徒刑，得併科新臺幣一億元以下罰金。
　　　參加存款保險機構之負責人或職員二人以上共同實施前項犯罪之行為者，得加
　　　重其刑至二分之一，並應負連帶賠償責任。第一項之未遂犯罰之。中央存款保
　　　險公司得以自己之名義，代參加存款保險機構或本基金向應負賠償責任之人，
　　　提起民事訴訟。」，重建基金條例第十六條定有明文。因本條第一項就實施犯
　　　罪行為之人而為規定，第二項規定犯罪行為人之負責人或職員二人以上共同實
　　　施者，應負連帶賠償責任，第四項則規定中央存款保險公司得以自己之名義，
　　　代本基金向應負賠償責任之人，提起民事訴訟，故第四項所謂「應負賠償責任
　　　之人」，是否即為第一項所定實施犯罪行為之人，乃為兩造重要爭點。
　　(二)查該條第一項並未規定參加存款保險之金融機構的負責人或職員應負損害賠償
　　　責任，第二項雖有「並應負連帶賠償責任」的規定，但此僅就負責人或職員二
　　　人間損害賠償責任的「連帶」關係而為規定，亦非規定負責人或職員的損害賠
　　　償責任。而參加存款保險之金融機構的負責人或職員，意圖為自己或第三人不
　　　法之利益，或損害參加存款保險之金融機構的利益，而為違背其職務之行為，
　　　致生損害於參加存款保險之金融機構的財產或其他利益者，在民事上本即構成
　　　侵權行為及不完全給付之債務不履行，依法應對於參加存款保險之金融機構負
　　　損害賠償責任。可見負責人或職員應負損害賠償責任的依據，乃在於其行為構
　　　成侵權行為及不完全給付，而非有第一、二項規定。否則，如無第一、二項規
　　　定，負責人或職員豈非即不負損害賠償責任。因此，第一、二項規定，並非損
　　　害賠償責任的依據，自無從憑以解釋或確定第四項所稱之「應負損害賠償責任
　　　之人」為何人。
　　(三)又第四項規定中央存款保險公司得以自己名義，代重建基金向應負損害賠償責
　　　任之人，提起民事訴訟，其前提乃肯定重建基金對於應負損害賠償責任之人有
　　　損害賠償請求權，但第一、二項亦無明文規定及此。足見重建基金就參加存款
　　　保險之金融機構所受的損害，對於應負損害賠償責任之人有損害賠償請求權，
　　　而得由中央存款保險公司代為提起民事訴訟予以行使，亦非因有第一、二項規
　　　定之故，乃尚有其他依據。而因「應負損害賠償責任之人」即為重建基金得對
　　　之請求損害賠償責任之人，故此依據亦足憑以解釋或確定「應負損害賠償責任
　　　之人」為何人。然則此依據為何？依重建基金條例第一條規定，重建基金為處
　　　理經營不善之金融機構，以穩定金融信用秩序，改善金融體質，健全金融環境
　　　而設置，而其處理經營不善之金融機構，依該條例第十條第一項第二款規定，
　　　得委託中央存款保險公司以賠付負債超過資產之差額的方式為之。則於重建基
　　　金為穩定金融信用秩序，健全金融環境，以賠付負債超過資產之差額的方式，
　　　處理經營不善之金融機構後，該金融機構的資產負債缺口，包括金融機構得對
　　　之請求損害賠償責任之人（應負損害賠償責任之人）所負的債務，即因而得以
　　　彌補，不再有損害，等於以政府公共基金清償經營不善金融機構得對之請求損
　　　害賠償責任之人（應負損害賠償責任之人）所負的債務，實與民法第三百十二
　　　條所定就債之履行有利害關係之第三人為清償者之情形類似，自應發生相同的
　　　效果，即於賠付的範圍內，由重建基金承受經營不善之金融機構對於應負賠償
　　　責任之人的損害賠償請求權，才符合公平正義。因此，重建基金對於應負損害
　　　賠償責任之人有損害賠償請求權，自是基於重建基金條例第十條第一項第二款
　　　所定之「賠付」而來。唯有透過「賠付」的規定及事實，才得以解釋或確定「
　　　應負損害賠償責任之人」為何人。
　　(四)綜據上述，重建基金條例第十六條第一、二項規定，既非損害賠償責任的依據
　　　，無從憑以解釋或確定第四項所稱之「應負損害賠償責任之人」為何人，唯有
　　　透過「賠付」的規定及事實，才得以解釋或確定。則只要是重建基金因賠付而
　　　承受損害賠償請求權，得據以對之請求損害賠償責任之人，即為第四項所稱之
　　　「應負損害賠償責任之人」，不以重建基金條例施行後，因實施第一項所定犯
　　　罪行為，而應負損害賠償責任之人為限。亦即在重建基金條例施行前，已對於
　　　經營不善之金融機構應負損害賠償責任，經重建基金於重建基金條例施行後，
　　　賠付負債超過資產之差額，而承受經營不善金融機構的損害賠償請求權，得據
　　　以對之請求損害賠償責任之人，亦為第四項所稱之「應負損害賠償責任之人」
　　　。因此，第四項所謂「應負賠償責任之人」，並非即為第一項所定實施犯罪行
　　　為之人。原審判決遽稱第四項規定得為代位對「應負賠償責任之人」請求者，
　　　僅限於違反第一項所生之故意侵權行為或實施犯罪行為之人之損害賠償請求權
　　　，不包括過失侵權行為及債務不履行之損害賠償請求權在內，自有違誤。
（二）基於右開理由，縱如原審判決所認被上訴人無故意侵權行為，惟被上訴人就本
      件貸款案在處理過程是否有過失侵權行為或被上訴人就處理委任事務，是否有
      過失或逾越權限之行為致生損害於臺南五信，則應再加審酌：
    (一)按因故意或過失不法侵害他人之權利者，負損害賠償責任，受任人因處理委任
      事務有過失，或因逾越權限之行為所生之損害，對於委任人應負賠償之責，民
      法第一百八十四條第一項、第五百四十四條定有明文。經查，被上訴人為前臺
      南五信總經理，與臺南五信間存在有委任關係，已為被上訴人所不爭執；又委
      任人處理委任事務，應依委任人之指示，並與處理自己事務為同一之注意，其
      受有報酬者，應以善良管理人之注意為之，復為民法第五百三十五條所明定。
      是被上訴人既受臺南五信委任處理授信事務之人，且受有報酬，就本件系爭邱
      陳婉貸款展期案，自應依循信用合作社法第二十一條第一項、信用合作社授信
      審議委員會準則第七條、第八條第一項等規定為之，依法並應盡善良管理人之
      注意義務，亦不得有逾越權限之行為。
    (二)經查，本件訴外人邱陳婉申請短期擔保放款三千四百五十萬元之展期案，授信
      金額已逾一千六百萬元，依右揭信用合作社法等相關規定，該系爭展期案之最
      終核駁權限固屬於授信審議理事會，但被上訴人既為總經理受臺南五信委任，
      享有執行部門最高營業決策權，理應於理事會決議授權範圍內，綜合考量債務
      人當時還款能力、臺南五信可能損失等一切情狀，本於維護臺南五信之利益而
      為決策。而本件系爭貸款展期案，既經徵信人員評估擔保值已不足且受款人邱
      陳婉及保證人邱金井均有債信不良之紀錄之情形下，建議收回六百萬元，雖案
　　　經授信理事會決議「部分收回」，惟被上訴人竟指示營業部經理黃福建、襄理
　　　黃榮籐及經辦陳俊雄等人，於收回一萬元後即准予辦理展期，顯與擔保值不足
　　　部分及徵信人員之建議收回六百萬元，相差甚巨；業據黃福建、黃榮籐、陳俊
　　　雄於臺灣臺南地方法院檢察署九十二年度偵字第二六九○號背信案偵查中證述
　　　明確，並具結在案；授信理事會之決議「部分收回」雖未具體決議應收回多少
　　　，然被上訴人應本於確保臺南五信債權之本旨應於其權限內決定收回之適當金
　　　額，茍被上訴人對該決議「部分收回」有所疑義，理當仍應就其決定收回一萬
　　　元乙節，依規定再呈送授信權限之理事會另行決議，是被上訴人在明知擔保值
　　　不足，貸款人及保證人均債信不良及承辦人員具體建議收回六百萬元之情下，
　　　竟指示所屬承辦人員僅收回一萬元後，逕准即予展期，而未再送請權責單位理
　　　事會決議，揆諸六百萬元與一萬元之差距，顯然違背一般經驗法則，更難以確
　　　保臺南五信之債權至明。
    (三)再者，當時邱陳婉尚有存款餘額五十七萬餘元存於臺南五信帳戶中（臺灣高等
      法院臺南分院九十二年金上易字第五五四號刑事判決參照），可見債務人還款
      能力遠超過被上訴人所裁示之一萬元，則被上訴人所為一萬元裁示之適當性，
      即值商榷。且上開刑事判決亦認為「本件借款未能依約繳息而轉列催收款，應
      認係營業決策之錯誤或未盡其營業之注意義務：：此乃總經理執行決策之過失
      ：：」等語。
    (四)準此，被上訴人處理本件系爭貸款展期案之委任事務，縱非故意侵害臺南五信
      之利益，然其對於授信理事會決議「部分收回」乙節，遽以指示所屬承辦人員
      僅收回與徵信人員建議之六百萬元顯不相當之一萬元後，卻未就欲收回一萬元
      以展期案再送交權責單位即授信理事會另行決議，或依其權限內本於確保臺南
      五信債權之本旨，決定收回適當之金額，難謂無逾越權限之行為，其處理委任
　　　事務難謂無過失，是被上訴人顯有可歸責之事由致不完全給付，致生損害於臺
　　　南五信，其行為與臺南五信所受損害顯具有相當因果關係，被上訴人依法自應
　　　對臺南五信負過失侵權行為或債務不履行損害賠償責任，上訴人自得依法對被
　　　上訴人請求損害賠償。
（三）次就損害金額之計算：
    (一)按重建基金立法目的係參酌各國之立法例，挹注鉅額公共資金，使經營不善金
      融機構及早退出市場，故經營不善金融機構之處理首重時效，為穩定金融秩序
      、避免產生存款人信心危機及系統性風險，處理機構應依銀行法、金融機構合
      併法、重建基金條例等相關法規所賦予之權限，為合目的性之彈性處理以使該
      等金融機構迅速退出市場。重建基金依重建基金條例第十條第一項規定委託上
      訴人處理時，係盱衡處理時之一切情狀，併用該條項第一款至第三款之方式彈
      性處理之，俾使經營不善金融機構即時且平和的退出市場。
    (二)是上訴人受重建基金委託辦理理賠付負債暨標售資產事宜時，乃係併用重建基
      金條例第十條第一項第一款及第二款彈性處理，即重建基金之賠付仍係賠付經
　　　營不善金融機構之負債，惟因賠付負債與標售該等金融機構之資產係同時為之
　　　，賠付對象與承受資產主體又係同一承受銀行，形同以資產作價轉讓予承受銀
　　　行抵充部分應賠付之負債金額，是以，上訴人受託之最終賠付金額至多乃相當
　　　於經營不善金融機構資產負債之差額。故重建基金之賠付係原經營不善金融機
　　　構之負債扣除資產及該機構通路等其他價值後之金額。
    (三)準此，上訴人依金融重建基金條例第十條規定，及第三人致遠會計事務所評估
      之損失額，就本件系爭貸款案賠付陽信商業銀行二千八百五十四萬五千五百三
      十元，已為被上訴人所不爭執，是既經致遠會計師評估本件系爭貸款案臺南五
      信有如上開金額之損失，且經上訴人依上開條例第十條規定賠付概括承受之陽
      信商業銀行，依同條例第十六條第四項規定，上訴人自得以自己名義，請求被
      上訴人就上開賠付損失金額負賠償責任。
三、證據：除引用原審之立證方法者外，另補提：
（一）行政院金融監督管理委員會10.4.金管銀(三)字第0938011675號函影本。
（二）臺灣彰化地方法院九十二年度重訴字第二四二號民事判決影本。
（三）本院九十二年金上易第五五四號刑事判決影本。
（四）請求向陽信商業銀行函查邱陳婉於八十九年五月至八十九年七月間之存款資料
      。
乙、被上訴人方面：
一、聲明：求為判決：
（一）上訴駁回。
（二）第二審訴訟費用由上訴人負擔。
二、陳述：除與原判決記載相同者外，補稱：
（一）退步言，設令上訴人之主張可以成立而言，被上訴人亦無過失侵權行為或債務
      不履行之損害賠償責任：
    (一)臺南五信理事會對於授信案件之議決准駁結果確係交與各該營業部，並未再送
      請總經理批示等情，此觀之該合作社之授信案件准駁通知書影本所載之收受單
      位為營業部即可明瞭，且經證人即營業部經理黃福建於另刑事案件審理時證述
      無訛。是理事會議決後之執行單位為各該營業部，似與總經理無涉。上訴人僅
      憑在刑事案件偵查中，恐遭牽連而具有實際負責執行理事會決議，而具有利害
      關係之營業部經理及承辦人黃福建、黃榮籐、陳俊雄三人不實之證詞為證據方
      法，尚非可取。又縱令被上訴人本於業務之執行監督指示營業部，僅部份收回
      一萬元，未收回較多金額即准予展期，然審酌臺南五信以往相關申請展期之借
      款案，如需部分收回時，均於決議內容明載應收回之貸放金額，有該社八十九
      年度第十一次授信理事會會議紀錄一份在卷可參，是被上訴人縱有裁示「部分
      收回一萬元」，此似仍與理事會「應予部份收回」之決議無違，蓋因理事會並
      未如往例予以明示應部份收回之確切金額，則究應收回多或少，顯示授權負責
      執行之單位，斟酌債務人當時之清償能力與往後之繳息能力，以決定收回之金
      額。何況原貸放之營業部呈送之評估建議係「原額准予展期」，有如上述，被
      上訴人係總攬經理一切營業事務，其本於營業之決策權，考量「部分收回恐有
      困難擬予原額展期」之建議，及「准予部分收回（卻未明指收回金額）」之決
      議，在當時時空背景下，本於「兩害相權取其輕」，決定收回一萬元以維持債
      務人往後之繳息能力，顯已權衡了當時臺南五信之所有利弊得失甚明，自難謂
      其行為時有使貸款人取得不法利益或損害臺南五信利益之主觀意圖。
    (二)又查，臺南五信授信理事會對於邱陳婉申請展期案，既僅決議「部分收回」為
      處理方式，則負責執行之營業部或負責監督業務之被上訴人所能採取追討債務
      方法只有左列兩項情形：
    1.其一為要求邱陳婉清償（即回收）部分借款，然邱陳婉及保證人邱金井均表已
      無能力償還債務且分文不能給付時，只有斷然採取行使拍賣抵押物（擔保品之
      不動產）以資受償之措施，然事實上此時既已存在擔保品之價格與借款金額有
      落差之事實，則完成強制執行程序之結果，亦當然會發生債權未能獲得全部受
      償之虧損。
    2.其二為邱陳婉及邱金井既表示無法清償（回收）相當金額之借款，營業部（或
      被上訴人指示）在不違背授信理事會，未限定應回收若干金額之決議情形下，
      只好回收一萬元而准其展期，以期待邱陳婉「慢慢償還貸款」，倘此項措施獲
      順利進行，則於邱陳婉往後繼續清償債務或清償利息之情形下，債務金額因此
      減少，即可彌補因擔保品與借貸金額有差距所可能發生之虧損，甚至最後終獲
　　　全部清償之結果，則營業部此項執行方法，不但符合授信理事會未確定金額之
　　　「部分回收」之決議，且達收回債權之目的。
    (三)基上說明，足見被上訴人處理邱陳婉貸款案除欠缺有損害臺南五信利益之故意
      或過失外，由於邱陳婉於八十九年五月申請展期時，已存在擔保物之價值與借
　　　款金額有落差不足以保障債權而發生虧損之現實狀況，因此若採取上揭1.所示
　　　之方式處理債務，所發生之虧損，乃因擔保物之價值不足以滿足實現債權所致
　　　，與被上訴人之行為有否過失無關且無因果關係。又被上訴人採取上揭2.所示
　　　之方式，雖仍未能達到預期回收債權或減少債權之效果，導致最後行使拍賣不
　　　動產之後果，倘因此發生債權無法全部受償之損害，亦因出於債務人無力清償
　　　及擔保物價值滑落之原因而形成，亦與被上訴人之行為有否過失無涉，更無因
　　　果關係，從而上訴人依民法第一百八十四條侵權行為之規定及民法第五百四十
　　　四條「受任人因處理委任事務有過失或因逾越權限之行為所生之損害對於委任
　　　人應負賠償之責」規定，請求被上訴人賠償損害，即於法不合。
三、證據：引用原審之立證方法。
丙、本院依職權：調閱臺灣臺南地方法院檢察署九十二年度偵字第二六九○號、臺灣
    臺南地方法院九十二年度金易字第一號、本院九十二年度金上易字第五五四號被
    告甲○○背信案等卷。
    理    由
一、本件上訴人起訴主張：
　　被上訴人甲○○係前臺南市第五信用合作社（以下簡稱臺南五信，已於民國九十
　　一年八月二十四日為陽信商業銀行概括承受）總經理，為受前臺南五信委任，處
　　理授信事務之人。緣八十九年五月間辦理訴外人邱陳婉（已死亡）短期擔保放款
　　新臺幣（下同）三千四百五十萬元展期案，明知擔保品不動產經重估後放款擔保
　　值不足五百九十八萬五千元，且營業單位徵信人員陳俊雄建議收回六百萬元，理
　　事會決議「部分收回」，而該案辦理展期徵信作業時，借款人邱陳婉繳息已有延
　　滯情形，保證人邱金井亦有催收紀錄，詎被上訴人甲○○竟意圖損害前臺南五信
　　之利益，未斟酌上情，而違背其任務，指示承辦人員於收回一萬元後即准予辦理
　　展期，惟展期後即告遲延，至八十九年十二月十六日轉列催收款，共欠三千五百
　　七十五萬二千九百零一元，致生損害於前臺南五信之財產。嗣於九十一年八月間
　　，行政院金融重建基金依行政院金融重建基金設置及管理條例第十條第一項規定
　　，委託上訴人處理經營不善金融機構而接管前臺南五信，而陽信商業銀行股份有
　　限公司（以下簡稱陽信商銀）經財政部依上開條例第五條、第十條及金融合併法
　　第十三條規定，核准概括受讓前臺南五信，且致遠會計師事務所就本件違法貸款
　　案件，評估收回無望損失金額二千八百五十四萬五千五百三十元，上訴人已依上
　　開條例第十條之規定，如數賠付予陽信商銀，爰依行政院金融重建基金設置及管
　　理條例第十六條第四項承受上開債權，並依民法第一百八十四條第一項侵權行為
　　損害賠償、同法第五百四十四條之委任契約違約之規定，請求被上訴人二千八百
　　五十四萬五千五百三十元及其法定利息等語。
二、被上訴人則以：
    被上訴人並未逾越原營業單位查核之意見，自無逾越權限之行為。又前臺南五信
    授信理事會亦決議「部分收回」即可展期，惟未載收回之金額，則營業單位執行
    「收回一萬元」而准予展期，亦無違背該決議。且被上訴人亦無過失侵權行為或
    債務不履行之損害賠償責任，況本件訴外人邱陳婉提供擔保設定抵押權之不動產
    ，尚在拍賣中，則上訴人所受債權不足受償之損害額究竟若干？仍無法確定，是
    上訴人依致遠會計師事務所之評估，據為請求賠償二千八百五十四萬五千五百三
    十元之損害，顯與侵權行為損害賠償請求權以受有實際損害為成立要件不符等語
    資為抗辯。
三、兩造不爭執之事實：
（一）被上訴人前任臺南五信總經理（已退休），委任關係存在於被上訴人與臺南五
      信之間。
（二）八十九年五月臺南五信總社營業部辦理訴外人邱陳婉短期擔保放款三千四百五
      十萬元展期案，擔保品經重估後放款擔保值不足五百九十八萬五千元，徵信人
      員建議收回六百萬元。
（三）八十九年七月初，臺南五信營業部於收回一萬元後即准予展期，至八十九年十
      二月十六日轉列催收款，共欠三千五百七十五萬二千九百零一元。
（四）九十一年八月，行政院金融重建基金依行政院金融重建基金設置及管理條例第
      十條第一項規定，委託上訴人處理經營不善金融機構而接管臺南五信，而陽信
      商銀經財政部依上開條例第五條、第十條及金融合併法第十三條規定，核准概
      括受讓前臺南五信，上訴人依上開條例第十條之規定及致遠會計師事務所評估
      ，就本件系爭貸款案件賠付陽信商銀二千八百五十四萬五千五百三十元。
（五）本件訴外人邱陳婉申請短期擔保放款三千四百五十萬元之展期案，授信金額已
      逾一千六百萬元，依信用合作社法第二十一條第一項、信用合作社授信審議委
      員會組織準則第七條、第八條第一項、臺南市第五信用合作社授信審議委員會
      組織準則第七條、第八條第一項之規定（「臺南市第五信用合作社授信審議委
　　　員會組織準則」附於調閱之本院九十二年度金上易字第五五四號刑事卷宗偵查
　　　卷第三二頁），授信權限是屬於理事會而非總經理。
四、查上訴人主張被上訴人甲○○任職前臺南五信總經理期間，於八十九年五月間辦
    理訴外人邱陳婉（已死亡）短期擔保放款展期案，違背其任務，指示承辦人員辦
　　理展期，致生損害於前臺南五信之財產，上訴人依金融重建基金條例等十六條第
　　四項代前臺南五信向被上訴人請求損害賠償等情；惟為上訴人所否認，並以前揭
　　情詞置辯。是則本件應審酌者厥為：
（一）上訴人依金融重建基金條例第十六條第四項之規定，得以自己名義提起之民事
      訴訟，是否僅限於參加存款保險機構對其負責人或職員因「故意」違背職務之
      行為致生損害所生之侵權行為損害賠償請求權？或亦包括存款保險機構或行政
      院金融重建基金所得主張之民法上之一切損害賠償權利？
（二）被上訴人有無金融重建基金條例第十六條第四項規定所涵蓋之侵權行為？
五、茲查：
（一）上訴人依金融重建基金條例第十六條第四項之規定，得以自己名義提起之民事
      訴訟，是否僅限於參加存款保險機構對其負責人或職員因「故意」違背職務之
      行為致生損害所生之侵權行為損害賠償請求權？或亦包括存款保險機構或行政
      院金融重建基金所得主張之民法上之一切損害賠償權利？
    (一)行政院金融重建基金設置及管理條例第十六條之立法理由為：「為防範參加存
　　　款保險機構之負責人或職員藉職務牟取不法之利益，以致發生道德風險之虞，
　　　爰參考銀行法第一百二十五條之二及美國於一九九○年制定儲貸業與銀行業詐
　　　欺起訴與納稅人權益回復等規範，於第一至第三項規定要保機構之負責人或職
　　　員之刑事責任，較刑法之背信罪，加重其刑事責任。二、為避免要保機構負責
　　　人或職員二人以上共同實施第一項犯罪之行為，而嚴重損害參加存款保險機構
　　　、中央存款保險公司或本基金之財產或其他利益，爰於第二項明定得加重處罰
　　　，以收嚇阻之效。三、另於第四項明定中央存款保險公司得以自己名義，代參
　　　加存款保險機構或本基金向應負賠償責任之人，提起民事訴訟，以遏道德風險
　　　」。
　　(二)該條文是為防範參加存款保險機構之負責人或職員藉職務牟取不法之利益，以
　　　致發生道德風險之虞而訂定，故其第四項規定中央存款保險公司得以自己名義
　　　代位提起之民事訴訟亦應僅限於因違反該條文第一項之規定所產生之損害賠償
　　　請求權。
    (三)易言之，中央存款保險公司之該代位權，雖係屬法定代位權，其行使有債權移
      轉之效果，即於中央存款保險公司依同條例第十條規定賠付後，參加存款保險
　　　機構對其負責人或職員之請求權即移轉於中央存款保險公司；惟此處之「請求
　　　權」，其本質仍係參加存款保險機構對其負責人或職員因違反該條文第一項規
　　　定（或刑法背信罪）之損害賠償請求權而來，自應僅限於因故意違背職務之行
　　　為致生損害所生之侵權行為而取得之損害賠償請求權，若參加存款保險機構對
　　　於其負責人或職員之權利非基於上開侵權行為而取得者，縱使與賠付事故發生
　　　有關，中央存款保險公司應亦不得主張代位。
　　(四)而前開條文自九十年七月九日公布施行後，行政院於九十二年一月三日又函請
      立法院審議「行政院金融重建基金設置及管理條例部分條文修正草案」，其中
      第十六條之修正提案說明為「一、鑑於本基金設置之目的，在藉由政府公共基
      金彌補經營不善金融機構之資產負債缺口，以穩定金融秩序。惟對於應負賠償
      責任之負責人及職員並不得因政府資金之挹注而免除原有之責任制裁，以防範
      道德危險，原條文第四項規定因未臻明確，爰增訂第四項規定本基金依第十條
      賠付後，取得對經營不善金融機構之負責人或職員實體上之求償權，以資明確
      ，並利由中央存款保險機構公司代為訴訟。又金融機構之違法授信通常除原授
      信案之消費借貸外，多伴隨負責人或職員之不法行為，例如背信罪等。亦即對
      該等人員具有契約及侵權行為之損害賠償請求權，而本基金於賠付缺口促成其
      他金融機構概括承受，原消費借貸契約因屬業務範圍而移由承受金融機構承受
      。至對負責人、職員及其職務保證人、保證保險人、共同侵權行為人之損害賠
      償責任，則由本基金行使。二、原由第四項移列第五項，並配合第四項規定，
      明定中央存款保險公司係代本基金提起民事訴訟。又如原經營不善金融機構如
      對該等不法人員提起訴訟者，於本基金賠付後中央存款保險公司得聲請承當訴
      訟，以提高追償效率。三、鑑於本基金為政府基金，中央存款保險公司依第四
      項及第五項規定，代本基金訴訟時，性質上係代表政府向該等不法人員求償，
      求償所得歸入本基金。亦即歸屬政府，故中央存款保險公司於追償時，如有辦
      理保全程序之必要，應免提供擔保，爰參考稅捐稽徵法第二十四條、所得稅法
      第一百十條之一、海關緝私條例第四十九條之一等規定，明定中央存款保險公
      司依第五項規定聲請假扣押或假處分時，免提供擔保。四、第一項至三項未修
      正。」，而提案將第十六條修正為「參加存款保險機構之負責人或職員，意圖
      為自己或第三人不法之利益，或損害參加存款保險機構、中央存款保險公司或
      本基金之利益，而為違背其職務之行為，致生損害於參加存款保險機構、中央
      存款保險公司或本基金之財產或其他利益者，處三年以上十年以下有期徒刑，
      得併科新臺幣一億元以下罰金。參加存款保險機構之負責人或職員二人以上共
      同實施前項犯罪之行為者，得加重其刑至二分之一，並應負連帶賠償責任。第
      一項之未遂犯罰之。本基金依本條例規定辦理賠付後，在其賠付之限度內，取
      得參加存款保險機構對其負責人、職員因委任或僱傭契約所生之債務不履行損
      害賠償請求權或侵權行為損害賠償請求權，及其職務保證人、保證保險人及共
      同侵權行為人之損害賠償請求權。中央存款保險公司得以自己名義代本基金，
      提起民事訴訟或聲請承當訴訟。中央存款保險公司依前項規定聲請假扣押或假
      處分時，免提供擔保。」，且行政院於九十二年三月二十四日以院臺專字第○
      九二○○一五○四九號函，就立法院委員所提質詢為書面答覆，其中就金融重
      建基金管理委員會第十七次會議就追償原則研擬重點記載：「民事起訴求償之
      對象，『原追償原則係以刑事起訴案件為求償對象』（包括該案件之負責人、
　　　職員及其連帶賠償人、職務保證人、保險人及因其不法而不當得利之人），『
　　　增列雖未經刑事起訴但有明確證據證明須負民事損害賠償責任者，亦為求償對
　　　象』」等語，則對照現行條文及行政院所提之修正草案及說明與上開函文所示
　　　，現行條文就行政院金融重建基金依該條例第十條之規定賠付後，既未明文規
　　　定上訴人取得參加存款保險機構對其負責人、職員所生民法上一切損害賠償請
　　　求權，則上訴人依現行法之規定，所得代位者應僅限於參加存款保險機構之負
　　　責人或職員因違反該條文第一項之規定（或刑法背信罪）所生之侵權行為損害
　　　賠償請求權，而不包括因過失不法侵害他人權利之侵權行為損害賠償請求權及
　　　因契約之債務不履行之損害賠償請求權等損害賠償請求權。
  　(五)況行政院金融重建基金於依該條例第十條之規定賠付後，該存款保險機構若由
      其他金融機構概括承受時（臺南五信現由陽信商銀承受），原消費借貸契約固
      因屬業務範圍而移由承受金融機構承受，且該存款保險機構對其負責人、職員
      及其職務保證人、保證保險人、共同侵權行為人之損害賠償責任，在法未明文
      規定移轉予行政院金融重建基金或中央存款保險公司時，依法本亦應由該概括
      承受之金融機構承受權利、義務，是存款保險機構對其負責人、職員及該負責
      人、職員之職務保證人、保證保險人、共同侵權行為人之損害賠償請求權，並
      不當然移轉予行政院金融重建基金或中央存款保險公司。
　　(六)綜上，上訴人於行政院金融重建基金依該條例第十條之規定賠付後，雖得代參
      加存款保險機構對其負責人或職員因違反同條例第十六條第一項之行為提起侵
      權行為損害賠償請求權，惟該參加存款保險機構對其負責人、職員於違反同條
      例第十六條第一項之背信行為以外之行為所生之損害賠償請求權，並不在上訴
      人所得代位之權利範圍內。
（二）如上所述，行政院金融重建基金設置及管理條例第十六條第四項規定所指得代
      參加存款保險機構行使者，既僅限於參加存款保險機構之負責人或職員因違反
      該條文第一項（或刑法背信罪）所生之侵權行為損害賠償請求權，則本件次應
      審酌者，乃被上訴人有無該條文第一項（或刑法背信罪）之侵權行為？
  　(一)本件邱陳婉授信案係於八十五年間初貸，八十七年間第一次申請展期，於八十
      九年六月間到期，嗣經貸款人邱陳婉於同年五月十六日以「景氣低迷」為由申
      請第二次展期，而此時借款人邱陳婉及保證人邱金井之債信為「借款人繳息有
      展延情事，保證人現有催收記錄」及擔保放款值不足五百九十八萬五千元等情
      ，有借款申請書、營業單位調查表、臺南市第五信用合作社授信申請暨批覆書
      、個人徵信綜合調查表、簽呈准駁通知單（臺灣臺南地方法院檢察署九十二年
      度偵字第二六九○號被告甲○○背信等案件偵查卷第五頁至第一○頁）、鑑定
      報告書（臺灣臺南地方法院檢察署九十二年度偵字第二六九○號被告甲○○背
      信等案件偵查卷第三九頁）及證人即主辦徵信人員陳俊雄、營業部經理黃福建
　　　、襄理黃榮籐之證詞可稽（臺灣臺南地方法院檢察署九十二年度偵字第二六九
　　　○號被告甲○○背信等案件偵查卷第五三頁至第五四頁、第五九頁反面），嗣
　　　經該信用合作社於八十九年六月十四日以八十九年度第五次授信理事會決議「
　　　部份收回」即可展期，亦有邱陳婉出具之申請書一紙及該次會議之簽到單與記
　　　錄影本一份附於偵查卷足憑（臺灣臺南地方法院檢察署九十二度偵字第二六九
　　　○號偵查卷第六頁、第二七頁、第三六頁至第三九頁）。參諸上開貸款營業部
　　　之意見載稱「擔保品位於二十米之西門路二段路邊介民生路、民權路之間，係
　　　屬商業區○地段佳，交通便利，頗具價值性，因其借據到期，故來社申請展期
　　　，本案前貸三四五○萬元，借保戶與本社往來多年，期間繳息均正常惟景氣持
　　　續低迷，致收入減少，目前繳息曾有延遲情形，營業單位徵信人員以擔保品之
　　　價值滑落，建議收回六百萬元，而單位經理表示：若部分收回，目前恐有困難
　　　，審查小組合議，考量借戶目前繳息尚正常，是否能以原額度准予展期」等語
　　　，而當時身為總經理之被上訴人據此於邱陳婉之借款展期申請案之簽呈上亦僅
　　　裁示「該標的物係位於西門路二段商業區○○○地段每坪達一百餘萬元頗具價
　　　值地段佳交通便利，借戶與本社往來有五十餘年信用尚稱良好，因房地產跌落
　　　，要收回且有困難，姑且擬以原額度准以展期，呈請授信審議理事會裁示」。
　　　準此，上開借款人及保證人「繳息有遲延及有催收記錄」之債信狀況及擔保品
　　　放款值不足情形，已為授信理事會所知悉，並已列為會議前審議准予展期與否
　　　之重要依據資料至明，是被上訴人之上開裁示並未逾越原營業單位查核之意見
　　　，且與臺南五信審查第一組人員之批示意見相同。此參之上開偵查卷附之臺南
　　　五信承辦人員之「簽呈」與「授信申請暨批覆書」影本內批示意見欄所載內容
　　　甚明。故授信理事會於知悉上情之情況下，卻未具體決議應收回多少貸放金額
　　　，自屬授權執行單位營業部酌情辦理。
  　(二)其次，臺南五信理事會對於授信案件之議決准駁結果確係交與各該營業部，並
      未再送請總經理批示等情，此觀之該合作社之授信案件准駁通知書影本所載之
      收受單位為營業部即可明瞭（偵查卷第一○頁），且經證人即營業部經理黃福
      建於另刑事案件審理時證述無訛（臺灣臺南地方法院九十二年金易字第一號卷
      第三八頁）。是理事會議決後之執行單位為各該營業部，似與總經理無涉。何
      況，縱本件營業部未逕自執行部份收回，而本於業務之執行監督奉總經理之指
      示，僅部份收回一萬元，未收回較多金額即准予展期，然審酌臺南五信以往相
      關申請展期之借款案，如需部分收回時，均於決議內容明載應收回之貸放金額
      ，有該社八十九年度第十一次授信理事會會議紀錄一份附於另案刑事卷宗可參
      （上開原審法院刑事卷第二五頁至第三○頁），是被上訴人縱有裁示「部分收
      回一萬元」，此似仍與理事會「應予部份收回」之決議無違，因理事會並未如
      往例予以明示應部份收回之確切金額，而對此總經理並無變更之權限，業如上
      述。故理事會既僅決議部份收回，則究應收回多或少，即係委由執行部門，斟
      酌債務人當時之清償能力與往後之繳息能力，以決定收回之金額。何況原貸放
      之營業部呈送之評估建議係「原額准予展期」，有如上述，被上訴人係總攬經
      理一切營業事務，其本於營業之決策權，考量「部分收回恐有困難擬予原額展
      期」之建議，及「准予部分收回（卻未明指收回金額）」之決議，在當時時空
      背景下，本於「兩害相權取其輕」，決定收回一萬元以維持債務人往後之繳息
      能力，顯已權衡了當時臺南五信之所有利弊得失甚明，自難謂其行為時有使貸
      款人取得不法利益或損害臺南五信利益之主觀意圖。刑事確定判決亦同此認定
　　　，並為被上訴人無罪之諭知，亦有本院九十二年度金上易字第五五四號全部刑
　　　事卷宗可按。
    (三)又金融重建基金條例第十六條第四項之規定，得以自己名義提起之民事訴訟，
      既僅限於參加存款保險機構對其負責人或職員因「故意」違背職務之行為致生
      損害所生之侵權行為損害賠償請求權，而本院已認定被上訴人並無有使貸款人
      取得不法利益或損害臺南五信利益之主觀意圖，則被上訴人於本件貸款展期案
　　　，有無因「過失」致臺南五信受有損害乙情，因與本件訴訟標的無關，且判決
　　　理由中之判斷，並無拘束力，本院即不再加以論述，併予指明。
六、又本件委任契約關係係存在於被上訴人與臺南五信之間，此為兩造所不爭執之事
    項，則上訴人與被上訴人間既無委任契約關係存在，上訴人依民法第五百四十四
    條對被上訴人主張債務不履行損害賠償責任，亦於法不合，自難憑採，併予敘明
    。
七、綜上所述，本件上訴人主張被上訴人係故意為違背其職務之行為，為不足採，被
　　上訴人抗辯其並非故意尚屬可信，且兩造之間並無委任關係存在。是則上訴人執
　　此主張被上訴人應負損害賠償責任或債務不履行責任云云，自屬無據。從而，上
　　訴人主張本於侵權行為損害賠償請求權或債務不履行損害賠償請求權，請求被上
　　訴人給付二千八百五十四萬五千五百三十元為無理由，不應准許。其假執行之聲
　　請亦失所附麗，應併予駁回。原審為上訴人敗訴之判決，及駁回其假執行之聲請
　　，並無不合。上訴意旨指摘原判決不當，求予廢棄改判，為無理由，應予駁回。
八、本件事證已臻明確，兩造其他攻擊、防禦方法，及提出未援用之證據，經斟酌後
    認不影響判決基礎，無逐一論述必要，併此敘明。
據上論結，本件上訴為無理由，依民事訴訟法第四百四十九條第一項、第七十八條，
判決如主文。
中　　　華　　　民　　　國　　九十四　　年　　　二　　　月　　十八   　日
　　　                              臺灣高等法院臺南分院民事第三庭
~B1審判長法官　林　　輝　　雄
~B2　　　法官　曾　　平　　杉
~B3　　　法官　徐　　宏　　志
右為正本係照原本作成。
如對本判決上訴，須於判決送達後廿日內向本院提出上訴狀，未表明上訴理由者，應
於上訴後廿日內，向本院提出理由書。
中　　　華　　　民　　　國　　九十四　　年　　　二　　　月　　十八   　日
~B法院書記官　陳　　昆　　陽
